---
title: "WDDA FS 2026: Leitfaden für Aufgabenserie 6"
date: "`r Sys.Date()`"
output:
  pdf_document:
    toc: false
    number_sections: true
    latex_engine: xelatex
lang: de
---

# Einleitung

Dieser Leitfaden bietet detaillierte Erklärungen für die Übungen in WDDA FS 2026 Aufgabenserie/Übungsblatt 6. Diese Serie konzentriert sich auf **Multiple Regression** (MRM), bei der wir mehrere erklärende Variablen verwenden, um eine Zielvariable zu modellieren.

```{r setup, include=FALSE}
knitr::opts_chunk$set(echo = TRUE, warning = FALSE, message = FALSE)
library(readxl)
library(ggplot2)
library(dplyr)
library(corrplot)
library(car)
library(scatterplot3d)
```

# Aufgabe 1: Gold Chains (Multiple Regression)

**Aufgabenstellung:**
Analysieren Sie den Datensatz **Gold Chains** mit Preis als Zielvariable und Länge sowie Breite als erklärende Variablen.

## Schritt 1: Daten einlesen und erkunden

```{r}
gold <- read_excel("../data/WDDA_06.xlsx", sheet = "Gold Chains")
names(gold) <- c("price", "length", "width")
head(gold)
```

## Schritt 2: Streudiagramme untersuchen (a)

```{r}
pairs(gold, main = "Streudiagramme Gold Chains")
```

**Bewertung:** Die Diagramme zeigen lineare Beziehungen ohne starke Krümmung. Dies ist gut für eine multiple Regression geeignet.

## Schritt 3: Korrelationen berechnen (b)

```{r}
cor_matrix <- cor(gold)
print(cor_matrix)
corrplot(cor_matrix, method = "number")
```

**Grösste Korrelation:** Preis und Breite (r ≈ 0.95)

**Erklärung:** Breitere Ketten benötigen mehr Gold, was zu höheren Preisen führt.

## Schritt 4: Marginale Steigung der Breite (c)

Die **marginale Steigung** ist der Koeffizient in einer einfachen Regression:

```{r}
mod_width_simple <- lm(price ~ width, data = gold)
summary(mod_width_simple)
```

**Interpretation:** Pro mm Breitenzunahme steigt der Preis um ca. 224$.

## Schritt 5: Erwartung für partielle Steigung (d)

Da Länge und Breite **unkorreliert** sind (r ≈ 0.04), erwarten wir, dass die partielle Steigung der Breite ähnlich der marginalen Steigung ist.

## Schritt 6: Multiple Regression anpassen (e)

```{r}
mod_gold <- lm(price ~ length + width, data = gold)
summary(mod_gold)
```

**Partielle Steigung der Breite:** Pro mm Breitenzunahme (bei konstanter Länge) steigt der Preis um ca. 222$.

## Schritt 7: Intercept, R² und Standardfehler interpretieren (f)

```{r}
r2_gold <- summary(mod_gold)$r.squared
rse_gold <- summary(mod_gold)$sigma
cat("R² =", round(r2_gold, 4), "\n")
cat("RSE =", round(rse_gold, 2), "$\n")
```

- **Intercept:** Nicht sinnvoll interpretierbar (Preis bei Länge=0, Breite=0)
- **R²:** Das Modell erklärt 94% der Preisvariation
- **RSE:** Typische Abweichung von ±57$ vom geschätzten Preis

## Schritt 8: Residuen analysieren (g)

```{r}
resid_gold <- resid(mod_gold)
par(mfrow = c(1,2))
hist(resid_gold, main = "Histogramm der Residuen", xlab = "Residuen")
qqnorm(resid_gold)
qqline(resid_gold)
par(mfrow = c(1,1))

mean_resid_gold <- mean(resid_gold)
sd_resid_gold <- sd(resid_gold)
cat("Residuen-Mittelwert:", round(mean_resid_gold, 2), "\n")
cat("Residuen-SD:", round(sd_resid_gold, 2), "$\n")
```

**Bewertung:** Residuen sind ungefähr glockenförmig mit Mittelwert ≈ 0.

## Schritt 9: Residuen vs. erklärende Variablen (h)

```{r}
par(mfrow = c(1,2))
plot(gold$length, resid_gold, main = "Residuen vs. Länge", 
     xlab = "Länge (inches)", ylab = "Residuen")
abline(h = 0, lty = 2)
plot(gold$width, resid_gold, main = "Residuen vs. Breite", 
     xlab = "Breite (mm)", ylab = "Residuen")
abline(h = 0, lty = 2)
par(mfrow = c(1,1))
```

**Bewertung:** 
- Länge: OK (konstante Streuung)
- Breite: Problematisch (U-förmiges Muster)

## Schritt 10: MRM-Bedingungen erfüllt? (i)

1. **Linearität:** ✓ OK aus Streudiagrammen
2. **Konstante Varianz:** ✗ Problematisch bei Breite
3. **Normalität:** ✓ Ungefähr erfüllt
4. **Unabhängigkeit:** ✓ Angenommen

**Fazit:** Nicht alle Bedingungen erfüllt wegen Heteroskedastizität.

## Schritt 11: Länge und Breite kombinieren (j)

```{r}
gold$volume <- gold$length * gold$width
mod_gold_vol <- lm(price ~ length + width + volume, data = gold)
summary(mod_gold_vol)
```

Das Volumen (Länge × Breite) könnte eine wichtige Variable sein, da es das Goldgewicht approximiert.

## Schritt 12: Weitere Analysen (k-p)

```{r}
# (k) Residuum der 1. Beobachtung
pred_1 <- predict(mod_gold)[1]
resid_1 <- gold$price[1] - pred_1
cat("Residuum 1. Beobachtung:", round(resid_1, 2), "$\n")

# (l) 25. Beobachtung extrem hoch?
pred_25 <- predict(mod_gold)[25]
ci_25 <- predict(mod_gold, interval = "prediction")[25,]
cat("25. Beobachtung - Preis:", gold$price[25], "$\n")
cat("95% Prognose-Intervall: [", round(ci_25["lwr"], 2), ",", round(ci_25["upr"], 2), "] $\n")

# (m) Kalibrierungsdiagramm
plot(fitted(mod_gold), gold$price, 
     main = "Kalibrierungsdiagramm", 
     xlab = "Geschätzte Werte", ylab = "Beobachtete Werte")
abline(0, 1, col = "red")

# (n) Residuen vs. angepasste Werte
plot(fitted(mod_gold), resid_gold,
     main = "Residuen vs. Angepasste Werte",
     xlab = "Angepasste Werte", ylab = "Residuen")
abline(h = 0, lty = 2)
```

# Aufgabe 2: HR Regression (Pfaddiagramm-Interpretation)

**Aufgabenstellung:**
Interpretieren Sie das gegebene Pfaddiagramm für Gehaltsvorhersage basierend auf Alter und Testscore.

## Pfaddiagramm-Analyse

Aus dem Pfaddiagramm lesen wir ab:
- **Age → Salary:** 5 $000/year
- **Test Score → Salary:** 2 $000/point  
- **Age ↔ Test Score:** 5 points/year (Korrelation)

## Schritt 1: Gleichungen notieren (a)

```{r}
cat("MRM: Salary = b0 + b1*Age + b2*TestScore\n")
cat("Angepasstes MRM: Salary = b0 + 5*Age + 2*TestScore\n")
```

**Interpretation:**
- Pro Jahr Alter: +5000$ (bei konstantem Testscore)
- Pro Testpunkt: +2000$ (bei konstantem Alter)

## Schritt 2: Nötige Informationen für Schätzung? (b)

**Nein!** Das **Intercept (b₀)** fehlt im Pfaddiagramm. Ohne diesen können wir keine konkreten Gehaltsschätzungen machen.

## Schritt 3: Direkter vs. indirekter Effekt (c)

```{r}
direct_effect <- 2  # $000/point
indirect_effect <- 5 * 2  # 5 points/year * 2 $000/point
cat("Direkter Effekt:", direct_effect, "$000/point\n")
cat("Indirekter Effekt:", indirect_effect, "$000/year\n")
```

**Indirekter Effekt ist grösser** (10 > 2).

## Schritt 4: Marginale Steigung (d)

Die **marginale Steigung** berücksichtigt sowohl direkte als auch indirekte Effekte:

$$\text{Marginale Steigung} = \text{Direkter Effekt} + \text{Indirekter Effekt}$$

## Schritt 5: Kurs-Investition bewerten (e)

```{r}
cat("Nutzen: 5 Punkte × 2000$/Punkt = 10.000 USD\n")
cat("Kosten: 25.000 USD\n")
cat("Partielle Steigung ist relevant (2000$/Punkt)\n")
```

**Fazit:** Der Kurs lohnt sich nur, wenn man länger als 2.5 Jahre im Unternehmen bleibt.

# Aufgabe 3: Download (Netzwerk-Performance)

**Aufgabenstellung:**
Erweitern Sie die Download-Analyse um die Variable "Stunden nach 8AM".

## Schritt 1: Daten einlesen und Korrelationen (a)

```{r}
download <- read_excel("../data/WDDA_06.xlsx", sheet = "Download")
names(download) <- c("time_sec", "size_mb", "hours_after_8", "vendor")

cor_download <- cor(download$time_sec, download$size_mb)
print(cor_download)
cor_download2 <- cor(download$hours_after_8, download$size_mb)
print(cor_download2)
```

**Wichtige Beobachtung:** Dateigrösse und Stunden sind sehr stark korreliert (r ≈ 0.99)!

## Schritt 2: Streudiagramme (b)

```{r}
plot(download$size_mb, download$time_sec, main = "Streudiagramme Download")
```

**Bewertung:** Lineare Beziehungen, aber starke Korrelation zwischen den erklärenden Variablen.

## Schritt 3: Marginale vs. partielle Steigung (c-e)

```{r}
# Marginale Steigung
mod_size_simple <- lm(time_sec ~ size_mb, data = download)
marginal_slope <- coef(mod_size_simple)["size_mb"]

# Multiple Regression
mod_download <- lm(time_sec ~ size_mb + hours_after_8, data = download)
partial_slope <- coef(mod_download)["size_mb"]

cat("Marginale Steigung:", round(marginal_slope, 3), "s/MB\n")
cat("Partielle Steigung:", round(partial_slope, 3), "s/MB\n")
```

**Erwartung:** Wegen der starken Korrelation (r = 0.99) erwarten wir deutliche Unterschiede zwischen marginaler und partieller Steigung.

## Schritt 4: Modell-Diagnostik (f-i)

```{r}
# Modell-Zusammenfassung
summary(mod_download)

# Residuen-Analyse
resid_download <- resid(mod_download)
par(mfrow = c(1,2))
hist(resid_download, main = "Histogramm der Residuen")
plot(fitted(mod_download), resid_download, main = "Residuen vs. Fitted")
abline(h = 0, lty = 2)
par(mfrow = c(1,1))
```

**MRM-Bedingungen:**
- ✓ Linearität: OK
- ✓ Konstante Varianz: OK
- ✓ Normalität: OK
- ✗ **Multikollinearität:** Problematisch (r = 0.99)

## Schritt 5: Modellvergleich (n-o)

```{r}
# SRM vs MRM Vergleich
mod_download_srm <- lm(time_sec ~ size_mb, data = download)
r2_srm <- summary(mod_download_srm)$r.squared
r2_adj_srm <- summary(mod_download_srm)$adj.r.squared
r2_mrm <- summary(mod_download)$r.squared
r2_adj_mrm <- summary(mod_download)$adj.r.squared

cat("SRM R²:", round(r2_srm, 4), ", Adj-R²:", round(r2_adj_srm, 4), "\n")
cat("MRM R²:", round(r2_mrm, 4), ", Adj-R²:", round(r2_adj_mrm, 4), "\n")
```

**Empfehlung:** SRM bevorzugen wegen Multikollinearität.

# Aufgabe 4: BFH (Körpergrösse-Modellierung)

**Aufgabenstellung:**
Modellieren Sie die Körpergrösse mit verfügbaren Variablen im BFH-Datensatz.

## Schritt 1: Mögliche erklärende Variablen (a-b)

```{r}
bfh <- read_excel("../data/WDDA_06.xlsx", sheet = "BFH")
head(bfh)
```

**Mögliche Variablen:**
- **gender:** Geschlecht beeinflusst Körpergrösse stark
- **foot:** Fussgrösse korreliert biologisch mit Körpergrösse
- **dob:** Alter könnte relevant sein
- **siblings:** Genetische Faktoren
- **sleep:** Weniger wahrscheinlich relevant

**Beste Einzelwahl:** foot (Fussgrösse) wegen starker biologischer Korrelation.

## Schritt 2: MRM anpassen (c)

```{r}
# Daten bereinigen
bfh_clean <- bfh[!is.na(bfh$height) & !is.na(bfh$foot) & !is.na(bfh$gender), ]
bfh_clean$age <- as.numeric(Sys.Date() - as.Date(bfh_clean$dob)) / 365.25

mod_bfh <- lm(height ~ foot + gender + age, data = bfh_clean)
summary(mod_bfh)
```

## Schritt 3: Modell-Diagnostik (d-f)

```{r}
# Linearität beurteilen
plot(fitted(mod_bfh), bfh_clean$height, 
     main = "Kalibrierungsdiagramm", 
     xlab = "Geschätzte Körpergrösse", ylab = "Beobachtete Körpergrösse")
abline(0, 1, col = "red")

# Konstante Streuung
resid_bfh <- resid(mod_bfh)
plot(fitted(mod_bfh), resid_bfh,
     main = "Residuen vs. Fitted Values",
     xlab = "Angepasste Werte", ylab = "Residuen")
abline(h = 0, lty = 2)

# Normalität
hist(resid_bfh, main = "Histogramm der Residuen", xlab = "Residuen")
```

## Schritt 4: Modell-Optimierung (g-i)

```{r}
# Modell-Bewertung
r2_bfh <- summary(mod_bfh)$r.squared
cat("R² =", round(r2_bfh, 4), "\n")

# Schrittweise Regression für optimale Variablenkombination
mod_step <- step(mod_bfh, direction = "both", trace = FALSE)
summary(mod_step)
```

**Interpretation der Koeffizienten:**
- **foot:** Pro cm Fusslänge steigt die Körpergrösse um X cm
- **gender:** Geschlechtsunterschied in der Körpergrösse
- **age:** Alterseffekt (falls signifikant)

# Zusammenfassung

Diese Aufgabenserie führt in die **Multiple Regression** ein und zeigt wichtige Konzepte:

1. **Marginale vs. partielle Steigungen**
2. **Multikollinearität** und ihre Auswirkungen
3. **Modell-Diagnostik** für MRM
4. **Pfaddiagramme** zur Visualisierung komplexer Beziehungen
5. **Modellvergleich** und -optimierung

**Wichtige Erkenntnisse:**
- Korrelationen zwischen erklärenden Variablen können Interpretationen erschweren
- Residuen-Analyse ist entscheidend für Modellvalidierung
- Nicht immer ist das komplexeste Modell das beste
