---
title: "Lösungen: Aufgabenserie 2"
date: "`r Sys.Date()`"
output:
  pdf_document:
    fig_width: 7
    fig_height: 5
---

```{r setup, include=FALSE}
knitr::opts_chunk$set(echo = TRUE, message = FALSE, warning = FALSE)
library(readxl)
data <- read_excel("../data/WDDA_02.xlsx", sheet = "BFH")
```

# Lösungen zu Aufgabenserie 2

## Aufgabe 1: Häufigkeitsverteilung von `transport`

```{r}
data$transport |> table()
```

Erwartete Ergebnisse: Bicycle: 7, Bus: 35, Car: 22, Other: 2, Train: 149, Walk: 2.

## Aufgabe 2: Balkendiagramme

```{r, fig.height=4}
# (a) gender
barplot(table(data$gender), main = "Verteilung von Gender",
        col = "lightblue", ylab = "Häufigkeit")
```

```{r, fig.height=4}
# (b) transport
barplot(table(data$transport), main = "Verteilung von Transport",
        col = "lightgreen", ylab = "Häufigkeit")
```

```{r, fig.height=4}
# (c) maths
barplot(table(data$maths), main = "Verteilung von Maths",
        col = "lightcoral", ylab = "Häufigkeit")
```

## Aufgabe 3: Analyse der Diagrammdarstellung

**(a)** Das Diagramm verwendet eine ungeeignete Darstellungsform für ordinale Daten (z.B. Linien- oder Punktdiagramm statt Balkendiagramm).

**(b)** Korrekt: Balkendiagramm mit Noten auf der x-Achse und Häufigkeit auf der y-Achse.

## Aufgabe 4: Kreisdiagramme für `eye` und `eyetext`

```{r, fig.height=4}
eye_rel <- data$eye |> table() |> prop.table()
pie(eye_rel, main = "Relative Verteilung von Eye")
```

```{r, fig.height=4}
eyetext_rel <- data$eyetext |> table() |> prop.table()
pie(eyetext_rel, main = "Relative Verteilung von Eyetext")
```

## Aufgabe 5: Problematische Darstellung bei Steve Jobs

Perspektivische Verzerrung im 3D-Kreisdiagramm lässt Segmente grösser/kleiner erscheinen als ihre tatsächlichen Prozentwerte. Korrektur: Einfaches 2D-Kreisdiagramm oder Balkendiagramm.

## Aufgabe 6: Häufigkeitsverteilung von `height` in Bins

```{r}
bins <- seq(155, 185, by = 5)
height_bins <- data$height |> cut(breaks = bins, right = TRUE)
table(height_bins)
```

## Aufgabe 7: Kumulative Häufigkeit für `height`

```{r}
table(height_bins) |> cumsum()
```

## Aufgabe 8: Histogramme für `foot` und `reaction1`

```{r, fig.height=4}
hist(as.numeric(data$foot), main = "Histogramm von Foot",
     xlab = "Foot", col = "lightblue")
```

```{r, fig.height=4}
hist(as.numeric(data$reaction1), main = "Histogramm von Reaction1",
     xlab = "Reaction1", col = "lightgreen")
```

## Aufgabe 9: Histogramm für `height` und Geschlechtervergleich

```{r, fig.height=4}
# (a)
hist(data$height, main = "Histogramm von Height",
     xlab = "Height", col = "lightgrey")
```

```{r, fig.height=4}
# (b)
height_m <- data$height[data$gender == "Male"]
height_f <- data$height[data$gender == "Female"]

x_range <- range(data$height)
y_max <- max(hist(height_m, plot = FALSE)$counts,
             hist(height_f, plot = FALSE)$counts)

hist(height_m, main = "Histogramm von Height (Männer)",
     xlab = "Height", xlim = x_range, ylim = c(0, y_max), col = "lightblue")
hist(height_f, main = "Histogramm von Height (Frauen)",
     xlab = "Height", xlim = x_range, ylim = c(0, y_max), col = "lightpink")
```

## Aufgabe 10: Histogramme für `hair` und Geschlechtervergleich

```{r, fig.height=4}
# (a)
hist(as.numeric(data$hair), main = "Histogramm von Hair",
     xlab = "Hair", col = "lightgrey")
```

```{r, fig.height=4}
# (b)
hair_m <- as.numeric(data$hair[data$gender == "Male"])
hair_f <- as.numeric(data$hair[data$gender == "Female"])

x_range_hair <- range(c(hair_m, hair_f), na.rm = TRUE)
y_max_hair <- max(hist(hair_m, plot = FALSE)$counts,
                  hist(hair_f, plot = FALSE)$counts)

hist(hair_m, main = "Histogramm von Hair (Männer)",
     xlab = "Hair", ylim = c(0, y_max_hair), col = "lightblue")
hist(hair_f, main = "Histogramm von Hair (Frauen)",
     xlab = "Hair", ylim = c(0, y_max_hair), col = "lightpink")
```

## Aufgabe 11: Histogramm für `cash` und Schiefe

```{r, fig.height=4}
cash_numeric <- as.numeric(data$cash)
cash_numeric <- cash_numeric[!is.na(cash_numeric)]
hist(cash_numeric, main = "Histogramm von Cash",
     xlab = "Cash", col = "lightgrey", breaks = "Sturges")
```

Die Verteilung ist rechtsschief: wenige hohe Ausreisser ziehen den rechten Schwanz nach aussen.

## Aufgabe 12: Körpergrösse nach Geschlecht

```{r}
Hoehe.m <- data$height[data$gender == "Male"]
Hoehe.f <- data$height[data$gender == "Female"]

min_m <- Hoehe.m |> min()
count_f <- (Hoehe.f > min_m) |> sum()
count_f  # Erwartet: 61
```

## Aufgabe 13: Fusslängenanalyse

```{r}
foot.m <- data$foot[data$gender == "Male"]
foot.f <- data$foot[data$gender == "Female"]

# Grösster Mann vs. grösste Füsse bei Männern
which.max(data$height[data$gender == "Male"])
which.max(data$foot[data$gender == "Male"])

# Grösste Frau vs. grösste Füsse bei Frauen
which.max(data$height[data$gender == "Female"])
which.max(data$foot[data$gender == "Female"])
```

Die Indizes stimmen nicht überein: der grösste Mann hat nicht die grössten Füsse.

## Aufgabe 14: Mindestgrösse für britische Polizei

```{r}
suitable <- data |>
  subset((gender == "Male" & height >= 173) |
         (gender == "Female" & height >= 163))
nrow(suitable)  # Erwartet: 185
```

## Aufgabe 15: Geburtsmonate mit lubridate

```{r}
library(lubridate)
months <- data$dob |> month()
count_april <- (months == 4) |> sum()
count_april  # Erwartet: 24
```

## Aufgabe 16: Kontingenztabelle für `gender` und `eye`

```{r}
data |> with(table(gender, eye))
```

## Aufgabe 17: Streudiagramme

```{r, fig.height=4}
# (a) height vs. hair
plot(data$height, data$hair, main = "Height vs. Hair",
     xlab = "Height", ylab = "Hair")
```

```{r, fig.height=4}
# (b) height vs. foot — positiver linearer Zusammenhang
plot(data$height, data$foot, main = "Height vs. Foot",
     xlab = "Height", ylab = "Foot")
```

```{r, fig.height=4}
# (c) height vs. reaction1 — kein klarer Zusammenhang
plot(data$height, data$reaction1, main = "Height vs. Reaction1",
     xlab = "Height", ylab = "Reaction1")
```

## Aufgabe 18: Golfspieler-Umfrage (Simpson-Paradoxon)

```{r}
# Daten
golfer_m <- matrix(c(10, 40, 25, 25), nrow = 2, byrow = TRUE,
                   dimnames = list(c("Handicap < 15", "Handicap >= 15"),
                                   c("Zu schnell", "Ok")))
golfer_f <- matrix(c(1, 9, 39, 51), nrow = 2, byrow = TRUE,
                   dimnames = list(c("Handicap < 15", "Handicap >= 15"),
                                   c("Zu schnell", "Ok")))

# (a) Kombinierte Tabelle
gesamt <- rbind(Männlich = colSums(golfer_m),
                Weiblich = colSums(golfer_f))
gesamt
round(gesamt / rowSums(gesamt) * 100, 1)
```

**(b)** Niedriges Handicap: Männer 20% vs. Frauen 10% "Zu schnell" — Männer beschweren sich häufiger.

**(c)** Höheres Handicap: Männer 50% vs. Frauen 43.3% "Zu schnell" — Männer beschweren sich häufiger.

**(d)** Simpson-Paradoxon: Aggregiert beschweren sich Frauen häufiger (40% vs. 35%), aber in beiden Handicap-Gruppen einzeln beschweren sich Männer häufiger. Der Grund liegt in der unterschiedlichen Handicap-Verteilung: Frauen haben mehr Spielerinnen mit hohem Handicap, wo generell mehr Beschwerden auftreten.
