---
title: "R-Code Beispiele aus WDDA Vorlesung 02"
author: "Ulrich Matter"
date: "`r Sys.Date()`"
output: html_document
---

# Einleitung

Dieses Dokument fasst alle R-Code-Beispiele der WDDA Folien aus Vorlesung 2 zusammen. Der Fokus liegt auf der deskriptiven Statistik, insbesondere auf tabellarischen und grafischen Darstellungen von Daten.


# 1. Häufigkeitsverteilungen

Eine Häufigkeitsverteilung fasst die Daten tabellarisch zusammen, indem sie die Anzahl der Elemente in nicht-überlappenden Klassen angibt.

```{r haeufigkeitsverteilung, eval=FALSE}
# Eindeutige Werte ermitteln
unique_brands <- Brand |> unique()

# Häufigkeiten zählen
freq <- Brand |> table()
```


# 2. Relative Häufigkeiten

Die relative Häufigkeit einer Kategorie entspricht dem Anteil der absoluten Häufigkeit an der Gesamthäufigkeit.

```{r relative-haeufigkeiten, eval=FALSE}
# Berechnung der relativen Häufigkeiten
relfreq <- freq / sum(freq)
```


# 3. Grafische Darstellungen

## 3.1 Balkendiagramme

Balkendiagramme visualisieren die absolute Häufigkeit von kategorialen Daten.

```{r balkendiagramm, eval=FALSE}
# Erstellen eines Balkendiagramms
barplot(freq,
        main = "Balkendiagramm der Häufigkeiten",
        col = "lightblue",
        xlab = "Kategorien",
        ylab = "Häufigkeit")
```


## 3.2 Kuchendiagramme

Kreisdiagramme visualisieren die relative Häufigkeit von nominalen Daten.

```{r kuchendiagramm, eval=FALSE}
# Erstellen eines Kreisdiagramms
pie(freq,
    main = "Kuchendiagramm der relativen Häufigkeiten")
```


# 4. Zusammenfassen quantitativer Daten

Bei quantitativen Daten mit vielen einzigartigen Werten ist eine Gruppierung in Klassen (Bins) sinnvoll.

```{r quantitative-daten, eval=FALSE}
# Häufigkeitstabelle für ungegruppierte Daten
table(Time)

# Definieren von Klassen (Bins)
bins <- c(0, 14 + 5 * (0:4))

# Gruppierung der Daten
Time_binned <- Time |> cut(bins)
table(Time_binned)
```


# 5. Kumulierte Häufigkeiten

Die kumulierte Häufigkeit gibt an, wie viele Datenwerte kleiner oder gleich der oberen Grenze der jeweiligen Klasse sind.

```{r kumulierte-haeufigkeiten, eval=FALSE}
# Erstellen der kumulierten Häufigkeitstabelle
cum_freq <- Time_binned |> 
  table() |> 
  cumsum()
```


# 6. Histogramme

Histogramme sind die wichtigste grafische Darstellung für quantitative Daten.

```{r histogramme, eval=FALSE}
# Standard-Histogramm
hist(Time,
     main = "Histogramm von Time",
     xlab = "Time",
     col = "lightgreen")

# Histogramm mit angepasster Klassenanzahl
hist(Time,
     breaks = 10,
     main = "Histogramm von Time (10 Klassen)",
     xlab = "Time",
     col = "lightgreen")
```

*Tipp*: Bei der Wahl der Klassenanzahl gilt es, das Signal (Muster) zu modellieren und nicht das Rauschen.


# 7. Filterung von Datensätzen

Filter ermöglichen die Auswahl von Teilmengen eines Datensatzes anhand von Bedingungen.

```{r filter, eval=FALSE}
library(dplyr)

# Beispiele für Filteroperationen
good_price <- Restaurant |> 
  filter(Quality == 'Good') |> 
  select(Price)

# Kombinierte Bedingungen
num_good_and_cheap <- Restaurant |> 
  filter(Quality == 'Good' & Price <= 20) |> 
  nrow()
```


# 8. Kreuztabellen

Kreuztabellen (Kontingenztafeln) fassen die Daten für zwei Variablen tabellarisch zusammen.

```{r kreuztabellen, eval=FALSE}
# Einfache Kreuztabelle
ct1 <- table(Quality, Price)

# Kreuztabelle mit gruppierten Preisen
bins <- 10 * (0:5)
Price_ranges <- Price |> cut(bins)
ct2 <- table(Quality, Price_ranges)
```


# 9. Recoding und Umgestalten

Beim Recoding werden Variablen umkodiert oder neu strukturiert.

```{r recoding, eval=FALSE}
library(stringr)

# Aufteilen einer Variable
shirt_split <- Inventory |> 
  pull(shirt) |> 
  str_split_fixed(',', 3)

# Erstellen eines neuen Dataframes
Inventory2 <- shirt_split |> 
  data.frame() |>
  setNames(c('style', 'colour', 'size'))
```


# 10. Streudiagramme

Streudiagramme visualisieren die Beziehung zwischen zwei quantitativen Variablen.

```{r streudiagramm, eval=FALSE}
# Erstellen eines Streudiagramms
plot(Sales ~ Commercials,
     data = Stereo,
     main = "Streudiagramm: Sales vs Commercials",
     xlab = "Commercials",
     ylab = "Sales",
     pch = 19,
     col = "blue")

# Hinzufügen einer Trendlinie
fit <- lm(Sales ~ Commercials, data = Stereo)
abline(fit, col = "red", lwd = 2)
```

*Hinweis zur Interpretation*: Die Steigung der Trendlinie gibt Aufschluss über die Art des Zusammenhangs:
- Positive Steigung: positive Beziehung
- Keine Steigung: kein Zusammenhang
- Negative Steigung: negative Beziehung
